臺灣屏東地方法院民事判決　　　　　　　　 99年度建字第9號
原　　　告　政合大地工程有限公司
法定代理人　胡碧珍
訴訟代理人　張同輝
被　　　告　新進成工程股份有限公司
法定代理人　劉德民
訴訟代理人　李尚文
上列當事人間給付工程款事件，本院於民國100 年6 月13日言詞
辯論終結，判決如下：
    主  文
原告之訴及假執行之聲請均駁回。
訴訟費用由原告負擔。
    事實及理由
一、按訴狀送達後，原告不得將原訴變更或追加他訴，但擴張或
    減縮應受判決事項之聲明者，不在此限，民事訴訟法第255
    條第1 項第3 款定有明文。原告起訴原請求被告應給付原告
    新臺幣（下同）67萬9,575 元，及自起訴狀繕本送達翌日起
    至清償日止，按週年利率5%計算之利息。嗣於民國99年6 月
    14日言詞辯論期日更正為請求被告應給付原告207 萬7,101
    元，及自起訴狀繕本送達翌日起至清償日止，按週年利率5%
    計算之利息。核其性質為擴張應受判決事項之聲明，揆諸上
    開規定，自無不合，應予准許。
二、原告主張：伊公司於99年2 月24日與被告協議，倘若被告向
    交通部公路總局第三區養護工程處（下稱第三區養護工程處
    ）標得「莫拉克颱風27甲線6K＋700 ～7K＋840 路基路面災
    害緊急修復工程」（下稱系爭工程），則其中全套管基樁共
    715 支應發包予伊公司施作，兩造隨即於當日訂立標前協議
    單，被告果於隔日標得系爭工程，伊公司即於99年3 月20日
    進場施作全套管基樁。然依標前協議單之約定，在伊公司施
    作前，被告應以700 型挖土機將地表以下之大卵石層挖除至
    設計深度，並回填礫石砂土，詎被告卻以300 型挖土機於現
    場挖掘，且未挖掘至設計深度，被告未依約定清除障礙物，
    造成伊公司施工困難及施作成本提高，且被告所提供之工地
    現場資料也與實際現場不符，伊公司除盡力施作外，亦向被
    告要求另行議價，惟被告非但不協調，竟指伊公司未派5 組
    機具進場施作，惟標前協議單僅約定1 組機具進場施作，並
    未約定原告需派5 組機具進場施作，截至99年4 月19日，伊
    公司已完成全套管基樁17支，按標前協議單之約定，被告應
    給付全套管基樁施工費131 萬9,175 元及基樁完整性試驗PV
    C 款3 萬8,376 元，共135 萬7,551 元之工程款，迭經催討
    ，被告仍拒不付款。被告未依標前協議單之約定清除障礙物
    並挖掘至設計深度，伊公司除得拒絕履行外，亦得依民法第
    507 條規定解除契約，爰以起訴狀繕本之送達為解除契約之
    意思表示。又伊公司原本將全套管基樁工程發包予訴外人世
    昀機械工程股份有限公司（下稱世昀機械公司）施作，因被
    告違反約定未清除障礙物，導致施工成本提高，伊公司已另
    外補貼世昀機械公司71萬9,550 元，自亦得依民法第507 條
    規定請求被告賠償該補貼款，故連同工程款135 萬7,551 元
    ，被告即應給付伊公司207 萬7,101 元等語，並聲明：(1)被
    告應給付原告207 萬7,101 元，及自起訴狀繕本送達被告翌
    日起至清償日止，按週年利率5 ％計算之利息。(2)願供擔保
    ，請准宣告假執行。
三、被告則以：系爭工程為行政院列管之重大災害緊急修復工程
    ，工期緊迫，且全套管基樁為本工程要徑，第三區養護工程
    處於招標時即要求須同時到位5 組機具，因此全套管基樁工
    程對於後續工進能否如期完成，至關重要。伊公司多次請原
    告詳細估算有無充分之施工能力，原告表示有能力配合並承
    諾會以5 組機具同時進場施作，不必再找其他廠商，故兩造
    遂訂立標前協議單。伊公司為能順利完成工程，於99年2 月
    25日標得系爭工程，隨即通知原告準備進場施作，詎原告遲
    至99年3 月25日始動員1 組機具進場，且該機具亦非原告所
    屬，而是原告轉包予世昀機械公司之機具，但礙於工期緊迫
    ，伊公司只能不斷催促原告調派5 組機具進場，惟原告竟諉
    稱伊公司應以700 型挖土機將地表以下之大卵石層挖除至設
    計深度，並回填礫石砂土，然標前協議單並無此約定，且施
    工現場狀況與業主所提供之地質資料亦無不符。截至99年4
    月7 日，原告僅完成17支基樁，便拒絕施作，伊公司依標前
    協議單固應給付原告全套管基樁施工費131 萬9,175 元及基
    樁完整性試驗PVC 款3 萬8,376 元，共135 萬7,551 元之工
    程款，惟伊公司因原告未依約派5 組機具進場且拒絕施作，
    為免延誤工期，不得已以高於標前協議單所定基樁單價，另
    將剩餘原告未施作之全套管基樁發包其他廠商施作，致伊公
    司受有重新發包之工程款價差1,433 萬8,800 元之損害，且
    因全套管基樁工程延宕，影響後續工進，導致逾期完工，估
    算將受有逾期罰款1,266 萬660 元之損害，均應由原告賠償
    ，故伊公司自得就其對於原告重新發包之工程款價差1,433
    萬8,800 元之損害賠償請求權，與原告對於伊公司之工程款
    債權主張抵銷，經抵銷後，原告已無餘額可對伊公司行使權
    利等語，資為抗辯，並聲明：(1)原告之訴駁回。(2)如受不利
    判決，願供擔保，請准宣告免為假執行。
四、原告主張兩造訂有標前協議單，由原告施作系爭工程中全套
    管基樁共715 支，至99年4 月19日結算結果，原告共施作全
    套管基樁17支，依約被告應給付全套管基樁施工費131 萬9,
    175 元及基樁完整性試驗PVC 款3 萬8,376 元，共135 萬7,
    551 元之工程款等情，業據其提出標前協議單及請款單為憑
    （本院卷第6 、91頁），復為被告所不爭執，自堪信為實在
    。
五、本件爭點：(1)原告解除契約是否合法？又可否請求被告賠償
    其補貼世昀機械公司之工程款71萬9,550 元？(2)原告未施作
    全數之全套管基樁，有無因工作遲延，致被告受有損害？如
    有，被告可否對原告行使抵銷權？經查：
  (一)按當事人主張有利於己之事實者，就其事實有舉證之責任，
    民事訴訟法第277 條前段定有明文。本件原告主張其施作全
    套管基樁前，依約被告應以700 型挖土機將地表以下之大卵
    石層挖除至設計深度，並回填礫石砂土，被告卻僅以300 型
    挖土機於現場挖掘，且未挖掘至設計深度，其依民法第507
    條規定有權解除契約一節，惟遭被告所否認，原告自應就此
    事實負舉證責任。查標前協議單備註第2 點固記載：「本工
    程之施工前置作業：施工前後基地整平及便道設置、測量放
    樣、『障礙物去除』、地上地下管線、舊有基礎、高架管線
    等，均由甲方（指被告）負責處理」，惟除未有挖掘至設計
    深度之記載外，亦未記明應以何機型之挖土機挖掘，顯難以
    標前協議單之記載逕認被告應負有挖掘至設計深度，並回填
    礫石砂土之義務。原告雖主張所謂『障礙物去除』，包含地
    面上及地下之大石頭（參本院卷第119 頁），惟依原告所提
    供之現場照片（本院卷第80-81 、122-124 頁）觀之，工地
    現場係位於河床旁，並無全套管基樁無法施作之現象，且地
    表上下都有大石頭，如謂大石頭即屬障礙物，豈非河床到處
    都是障礙物而須清除？顯不合常理。又被告於開工後亦曾雇
    工整地供原告施作基樁之情，亦有被告所提出之工程估驗請
    款單、施工照片等件為證（本院卷第132-139 頁），可見被
    告並無未盡履行標前協議單所定之前置作業。原告雖又稱被
    告所提供之工地現場資料與實際現場不符云云，惟據第三區
    養護工程處旗山工務所與工程顧問公司會勘結論，認為現有
    地質與原設計鑽探地質相符，無地質變異之問題，此有該所
    99年4 月22日三工旗字第0991000218號函可稽（本院卷第48
    -50 頁），可見現場地質狀況與原設計招標公告所示之地質
    條件相同。此外，原告並未能舉證被告依約應挖掘至設計深
    度及未去除障礙物之事實，其主張被告有未盡協力義務之情
    事，依民法第507 條規定有權解除契約，並以起訴狀繕本之
    送達為解除契約之意思表示，並無可採。再者，本件原告雖
    主張其將全套管基樁工程轉包予世昀機械公司，並已補貼該
    公司工程款71萬9,550 元，固據其提出工程承攬合約、發票
    及支票等件為證（本院卷第114-117 頁），惟原告並無權以
    被告未盡協力義務為由解除契約，已如前述，是其依民法第
    507 條第2 項規定，請求被告賠償上開補貼工程款71萬9,55
    0 元，洵屬無據。
  (二)本件被告主張依約原告應同時派遣5 組機具進場施作，固遭
    原告所否認，惟據證人即第三區養護工程處旗山工務所工務
    士王鴻章證述：伊是系爭工程主辦監工，工程原設計全套管
    基樁715 支，但經減帳3 支，以712 支結算，當初招標公告
    就有要求廠商須一天同時5 組機具進場，如此才能預期於2
    個半月完成，被告因為一開始無法5 組機具同時進場，造成
    進度落後，系爭工程雖於99年12月31日完工，但已經逾期，
    現在辦理驗收等語（本院卷第191-193 頁），顯然按招標規
    範，系爭工程確要求廠商應同時5 組機具進場施作。又被告
    承攬系爭工程，截至99年4 月6 日止僅1 組機具進場，累計
    完成17支全套管基樁，進度嚴重落後，曾經第三區養護工程
    處旗山工務所要求全力趕工等情，亦有該所99年4 月7 日三
    工旗字第0991000192號函足憑（本院卷第51頁），對照系爭
    工程施工網狀圖（本院卷第245 頁），全套管基樁預計於99
    年3 月1 日開工後2 個半月（約99年5 月19日）施作完畢，
    足見倘以原告派遣之1 組機具，截至99年4 月6 日完成17支
    全套管基樁之進度，勢必無法於預定工期將全套管基樁全數
    施作完畢。衡情，原告係專業之工程公司，本件既係承攬系
    爭工程之全套管基樁，則對於系爭工程係緊急修復工程，工
    期緊迫，應無不知之理，且承攬工程之人，對於招標公告所
    定之施工能力，猶無詳細評估，隨意承攬之可能，倘如原告
    所稱依約僅須派1 組機具進場施作，豈有可能於預定工期施
    作完畢？被告又豈可能甘冒逾期罰款之風險與原告約定僅以
    1 組機具進場施作？是被告主張依約原告應同時派遣5 組機
    具進場施作，應屬可採。按因可歸責於承攬人之事由，致工
    作逾約定期限始完成，或未定期限而逾相當時期始完成者，
    定作人得請求減少報酬或請求賠償因遲延而生之損害，民法
    第502 條第1 項定有明文。查本件原告依約應同時派遣5 組
    機具進場施作，詳如前述，其自始未同時派遣5 組機具進場
    施作，亦據其陳明在卷，且被告亦曾於99年4 月9 日及99年
    4 月12日催請原告調派機具進場，亦有被告公司之電話傳真
    單及函文可佐（本院卷第52-54 頁），可見原告經催告後，
    仍拒絕施作之事實，揆諸前揭法條，被告自得請求原告賠償
    因遲延工作而生之損害。次查，原告未施作之其餘全套管基
    樁，業由被告發包予世昀機械公司、群霸工程股份有限公司
    、上翔工程有限公司、倍昇工程有限公司、全勤營造有限公
    司及鋒承工業有限公司，已經施作完畢等情，業據被告提出
    工程估驗請款單、匯款單、計價單等件相佐（本院卷第216-
    244 頁），復為原告所不爭執，堪信屬實。又系爭工程結算
    之全套管基樁共712 支，原告施作數量為17支，每支單價為
    3 萬3,000 元，其餘經上開廠商完成之695 支，平均每支單
    價為5 萬5,000 元，與原告施作之單價每支相差2 萬2,000
    元，亦為兩造不爭之事實（本院卷第255 頁背面），則因原
    告拒絕施作其餘695 支全套管基樁，致令被告為完成系爭工
    程另行發包結果，徒增每支差額2 萬2,000 元之費用，原告
    即應就被告所增加之費用負損害賠償責任。次按二人互負債
    務，而其給付種類相同，並均屆清償期者，各得以其債務，
    與他方之債務，互為抵銷，民法第334 條第1 項前段定有明
    文。本件原告固對被告有全套管基樁施工費131 萬9,175 元
    及基樁完整性試驗PVC 款3 萬8,376 元，共135 萬7,551 元
    之工程款債權，惟被告亦對原告有全套管基樁695 支另行發
    包平均每支差額2 萬2,000 元，達1,529 萬元（22,000×69
    5 ＝15,290,000）之損害賠償請求權，兩者給付種類相同，
    均已屆清償期，被告於本件訴訟中僅就1,433 萬8,800 元中
    之135 萬7,551 元主張相互抵銷，則原告已無餘額可再向被
    告請求。末以，原告雖稱被告從未給付工程款，其有權拒絕
    其餘全套管基樁之施作云云，惟原告係承攬全部之全套管基
    樁，其與定作人給付報酬之義務，並非當然同時履行，承攬
    人非得於定作人未為給付報酬前，遽行拒絕交付完成物（最
    高法院50年台上字第2705號判例參照），況原告未依約定派
    遣5 組機具進場，初始即未遵照承攬契約提出給付，便拒絕
    施作，其主張有權拒絕履行其餘全套管基樁之施作，亦無可
    採。
六、綜上所述，原告解除契約並不合法，自無從請求被告賠償補
    貼工程款71萬9,550 元，而原告固對被告有135 萬7,551 元
    之工程款債權，惟亦對被告負有遲延損害之賠償責任，經被
    告就損害額1,433 萬8,800 元中之135 萬7,551 元相互抵銷
    後，原告已無餘額可再向被告請求。從而，原告依承攬契約
    之法律關係，請求被告給付207 萬7,101 元，及自起訴狀繕
    本送達翌日起至清償日止，按週年利率5%計算之利息，為無
    理由，應予駁回。原告之訴既經駁回，其假執行之聲請，已
    失所附麗，應併予駁回。
七、本件事證已臻明確，兩造其餘主張及陳述，核與判決結果無
    影響，爰不逐一論列，附此敘明。
八、訴訟費用負擔之依據：民事訴訟法第78條。
中    華    民    國   100    年    6     月    27    日
                       民事第二庭   法  官  陳威宏
正本係照原本作成。
如不服本判決，應於收受送達後20日內向本院提出上訴書狀，其
未表明上訴理由者，應於提出上訴後20日內向本院補提理由書狀
（均須按他造當事人之人數附繕本）。
中    華    民    國   100    年    6     月    27    日
                                    書記官  陳勃諺